【裁判字號】    95,上訴,718
【裁判日期】    950713
【裁判案由】    誣告
【裁判全文】
臺灣高等法院高雄分院刑事判決         95年度上訴字第718號
上  訴  人
即  被  告  甲○○
上列上訴人因誣告案件，不服臺灣高雄地方法院94年度易字第19
96號中華民國95年2 月9 日第一審判決（起訴案號：臺灣高雄地
方法院檢察署94年度偵字第7200號），提起上訴，本院判決如下
：
    主  文
原判決撤銷。
甲○○意圖他人受刑事處分，向該管公務員誣告，於所誣告之案
件裁判確定前自白，處有期徒刑肆月，如易科罰金，以銀元參佰
元即新臺幣玖佰元折算壹日。
    事  實
一、甲○○前於民國92年4 月1 日向「香串串烤肉用品有限公司
    」（下稱香串串公司）借用烤肉架，因故遺失無法返還。經
    香串串公司經理乙○○多次電話催討，雙方約定於92年9 月
    15日至高雄市政府警察局左營分局新莊派出所（下稱新莊派
    出所）內商談賠償事宜。甲○○當場出於自願而簽發票面金
    額各新臺幣（下同）6 千元之本票2 紙，並交予乙○○以賠
    償烤肉架損失。詎甲○○明知乙○○未曾於電話中恐嚇將對
    其不利，復未脅迫其交付身分證及簽立本票，亦未向其恐嚇
    稱：「不還錢就要給你（指甲○○）好看」等語，竟意圖使
    乙○○受刑事處分，於92年9 月16日擬具刑事告訴狀，虛構
    「被告（即乙○○）多次電話中騷擾恐嚇本人，將對本人不
    利，於是在脅迫情形下交付身分證及被迫簽下本票兩張，揚
    言不給錢就要給我好看」等不實情節，於同日向臺灣高雄地
    方法院檢察署遞狀誣告乙○○強制罪及恐嚇危害安全罪（臺
    灣高雄地方法院檢察署92年度發查字第5008號），經臺灣高
    雄地方法院檢察署檢察官發交高雄縣政府警察局鳳山分局調
    查，甲○○並於警詢調查完畢，送交臺灣高雄地方法院檢察
    署偵查（臺灣高雄地方法院檢察署93年度他字第1147號）中
    續為下列不實指訴：
  (一)於檢察官93年4 月8 日偵訊中，虛捏事實指稱：「約在同（
    92）年8 月份的時候，被告（指乙○○）約我在新庄子路的
    派出所碰面，並強迫我簽下2 萬4 千元的本票，以賠償該烤
    肉架的損失，本票到期之後，被告分別在9 月上旬及10月上
    旬有打電話恐嚇我說：『我不怕你不還錢，你若不還錢我就
    要你好看』」等語。
  (二)又於93年4 月9 日擬具刑事補充狀1 份，虛構指稱：「被告
    （即乙○○）口出狂言，不給錢就要給我好看，並開立本票
    支付及強制交付身分證」等語。
二、嗣經臺灣高雄地方法院檢察署以93年度調偵字第749 號偵辦
    後，認乙○○並無甲○○所告訴恐嚇及強制之事實，於93年
    12月21日以其罪嫌不足而為不起訴處分確定。
三、案經乙○○訴請臺灣高雄地方法院檢察署檢察官偵查後聲請
    簡易判決處刑。
    理  由
甲、證據能力部分：
一、按被告之自白，非出於強暴、脅迫、利誘、詐欺、疲勞訊問
    、違法羈押或其他不正之方法，且與事實相符者，得為證據
    。刑事訴訟法第156 條第1 項定有明文。查上揭事實，已經
    上訴人即被告甲○○分別於檢察官偵查中及原審審理中坦承
    不諱，且核與事實相符，詳如下述，依上開規定，自得為證
    據。
二、又按被告以外之人於審判外之陳述雖不符刑事訴訟法第159
    條之1 至之4 等4 條之規定，而經當事人於審判程序同意作
    為證據，法院審酌該言詞陳述或書面陳述作成時之情況，認
    為適當者，亦得為證據；當事人、代理人或辯護人於法院調
    查證據時，知有刑事訴訟法第159 條第1 項不得為證據之情
    形，而未於言詞辯論終結前聲明異議者，視為有前項之同意
    ，同法第159 條之5 定有明文。本件除上開自白外，其餘人
    證、物證及書證等證據，於本院調查證據時，當事人檢察官
    及被告均未於言詞辯論終結前聲明異議，本院以證人之陳述
    均係其等本於自由意識之陳述，查無不當取供之情形，以及
    物證、書證等證據與上開證言相符，審酌其等作成時之情況
    ，認為適當，依上開規定，均得為證據。
乙、實體部分：
一、訊據上訴人即被告甲○○固不否認告訴人於電話中並無恐嚇
    將對其不利之言語，亦未恐嚇其「不還錢就要給你好看」等
    語，亦不否認有於前揭時、地，提出上開刑事告訴狀、告訴
    補充狀，向臺灣高雄地方法院檢察署檢察官對告訴人乙○○
    提出強制及恐嚇危害安全等罪之告訴，並於臺灣高雄地方法
    院檢察署檢察官93年4 月8 日偵訊中，指訴告訴人乙○○在
    新莊派出所內強迫其簽發票面金額共2 萬4 千元之本票，並
    以電話恐嚇被告稱：「我不怕你不還錢，你若不還錢我就要
    你好看」等情，惟矢口否認有何誣告之犯意，辯稱：被告係
    因權益受損，向檢察官請求查明，並均依照事實向檢察官及
    承辦員警陳述，被告未曾至鳳山分局製作筆錄，且告訴人有
    精神病，被告因而感到受極大恐懼而被迫簽發票面金額共2
    萬4 千元之本票2 紙云云。
二、經查：
  (一)前揭事實，已經告訴人乙○○於檢察官偵查及原審法院審理
    時指訴明確（見94年度發查字第668 號偵查卷第9 、10頁，
    原審法院卷第23至24頁），並有被告於92年9 月16日提出之
    刑事告訴狀、於93年4 月9 日提出之告訴補充狀、鳳山分局
    92年12月24日之警詢筆錄、臺灣高雄地方法院檢察署93年4
    月8 日之偵訊筆錄各1 份、本票2 紙（見偵查卷第3 至6頁
    、第12頁、第18至19頁、第25至28頁）在卷可稽。被告於原
    審審理及本院審理中自承前開刑事告訴狀、告訴補充狀均係
    其所提出，且經原審法院提示前開警詢及偵訊筆錄內容並告
    以要旨，亦表示對於上開筆錄均無意見（原審法院卷第25頁
    ），足認被告確有以上開指訴內容之刑事告訴狀、補充理由
    狀及警詢、偵訊時指訴之言詞，向具有偵查、追訴犯罪權限
    之檢察官對告訴人提出強制及恐嚇危害安全之告訴甚明。又
    被告對告訴人提出強制及恐嚇危害安全告訴等部分，業經臺
    灣高雄地方法院檢察署於93年12月21日，以93年度調偵字第
    749 號為不起訴處分確定，亦有上開不起訴處分書1 份在卷
    足參（見發查卷第4 頁），復經本院調閱上開卷宗查明。
  (二)證人即告訴人於原審法院審理中到庭結證稱：我為了保護自
    己，所以約在派出所簽本票，因為派出所比較公正，沒有糾
    紛。我僅有要求被告影印身分證給我而已，沒有拿他的身分
    證。我只有說「我不怕你不還錢，我可以依據本票裁定程序
    處理」，我並沒有說「若不還錢就給你好看」。被告開立本
    票是我們在電話中講好，被告也同意，他才自己到派出所等
    語（見原審法院卷第4 至5 頁）。而被告則於偵查中供稱：
    「他（指告訴人）並沒有說若不還錢就讓我好看，我心中壓
    力很大，才會簽本票」、「他的確沒有說要對我不利」、「
    他口頭上沒有這麼說，但他拿本票給我簽，依當時情形，我
    若不簽他是不會讓我離開派出所」、「（他有無阻止你離開
    ？）他沒有在肢體上強暴脅迫阻止我離開」等語（見94年發
    查字第668 號偵查卷第10頁、94年度偵字第7200號卷第47至
    48頁）；繼於原審法院審理中仍供稱：當初去新莊派出所，
    是我在電話中與告訴人約好，我自己過去的，6 千元本票是
    我所簽，被告有將身分證還給我，告訴人只有說不怕我不還
    ，沒有講「若不還錢要給你好看」，他沒有講不開本票不讓
    我離開派出所等語（見原審法院卷第27頁）；再於本院行準
    備程序時自承：「…告訴人本身罹患有神經病，所以才會交
    付相關本票及身分證資料給告訴人。」等情（見本院95年6
    月7 日準備程序），足見告訴人確未於電話中恐嚇將對被告
    不利，亦無任何言語或舉動脅迫被告交付身分證及簽發本票
    ，復未向被告強制開立本票支付及強制交付身分證，及有說
    「不還錢就要給你好看」等語，至為明確。
  (三)被告固辯稱：因告訴人有精神病，被告感到受極大恐懼而被
    迫簽發本票云云。然告訴人是否有神經病，係告訴人私人之
    事情，與本案無關，不能因此即空言指其簽發本票及交付身
    分證一事，係告訴人施加恐嚇或強制所致。何況經原審法院
    以證人身分傳喚告訴人到庭作證，其對於原審法院訊問均能
    詳予陳述，言行舉止與常人無異，此有審判筆錄1 份在卷可
    憑；反觀被告無論於對告訴人提出強制及恐嚇危害安全告訴
    之案件偵查中，及本件誣告案件之偵、審過程中，均未曾指
    述告訴人有於電話中或在派出所商談賠償事宜時，有何足以
    令人懷疑其有精神疾病之言語或舉動，自難認告訴人有何精
    神異常之情形。況被告簽發本票之地點既在新莊派出所內，
    倘告訴人果有任何恐嚇、強制簽立本票或不讓被告離開派出
    所之言行，或有任何可疑為精神異常之舉動，衡情被告自應
    向派出所內員警請求協助或保護，甚至當場提出告訴。然被
    告於原審法院審理中自承並未告訴警察說他不讓我離開，更
    陳稱：「我認為他敢要我就敢給」等語（見原審法院卷第27
    頁），此顯與常理有違，益徵告訴人確未對被告有何恐嚇、
    強制其簽立本票或不讓被告離開派出所之舉動，亦無任何精
    神異常表現足使被告感到恐懼，因而簽立本票之情形。被告
    前開所辯，核屬卸責飾詞，委無可採。
  (四)綜上所述，被告係以虛構：告訴人於電話中恐嚇將對我不利
    ，脅迫我交付身分證及簽立本票，及恐嚇稱「不還錢就要給
    你好看」等不實情節，以刑事告訴狀向具有偵查、追訴權限
    之檢察官對告訴人提出強制罪及恐嚇危害安全罪之告訴，又
    以告訴補充狀及於警詢、偵訊中指訴上開捏造之事實，使告
    訴人受刑事訴追之意圖至明。本件事證已明，被告所辯，顯
    係卸責之詞，不足採信，犯行洵堪認定。
三、按告訴人所訴事實不能證明其係屬實，在對於被訴人為不起
    訴處分確定者，固不能謂告訴人因此即應負誣告罪責，然此
    必以告訴人有出於誤會或懷疑被訴人有此事實，或對其事實
    誇大其詞而為申告之情形，始足以當之，若告訴人以自己親
    歷被害事實，堅指被訴人有犯罪行為，指名向該管公務員告
    訴，經不起訴處分，認被訴人無此犯罪事實者，即不能謂告
    訴人不應負誣告罪責（最高法院32年上字第184 號判例意旨
    參照）。本件被告明知告訴人僅係以電話催討烤肉架之賠償
    ，且其係自願至新莊派出所簽發本票，告訴人於電話中並無
    恐嚇將對其不利，亦未脅迫其交付身分證及簽立本票，復無
    恐嚇「不還錢就要給你好看」等語之事實，竟憑空捏造原本
    所無，且足使人誤認告訴人確係涉犯恐嚇危害安全及強制罪
    嫌等虛偽情節，堅指告訴人有此犯行，而向檢察官申告，顯
    非僅係出於誤會或懷疑告訴人涉犯上開罪嫌，亦非誇大其詞
    而為申告，純係意圖使告訴人受刑事訴追，捏造事實上不存
    在之不實情節，而向該管公務員誣告至明。核其所為，係犯
    刑法第169 條第1 項之誣告罪。又按刑法第172 條規定，犯
    誣告罪，於所誣告之案件，裁判確定前自白者，減輕或免除
    其刑，此項規定並不專在獎勵犯罪人之悛悔，而在使偵查或
    審判機關之易於發現真實，以免被誣告人終於受誣，故不論
    該被告之自白，在審判前或審判中、自動或被動、簡單或詳
    細、一次或多次，並其自白後有無翻異，苟其自白在所誣告
    之案件裁判確定前，即應依法減免其刑；此項刑之減輕，且
    為必減之硬性規定（最高法院28年上字第2001號、31年上字
    第345 號判例意旨參照）。本件被告既於本件誣告案件偵查
    及審理中，已坦承告訴人並無上開恐嚇及強制其簽立本票之
    情形，無異自白其申告告訴人強制及恐嚇危害安全之事實，
    係屬虛構，縱其自白當時，告訴人之強制及恐嚇危害安全案
    件業經檢察官不起訴處分確定，但處分確定究與裁判確定不
    同，是其自白仍不得謂非在所誣告之案件裁判確定以前，自
    仍應依上開規定減輕其刑，此觀最高法院31年上字第2211號
    判例意旨自明，爰依法減輕其刑2 分之1 。按刑法第172 條
    之規定，係規定於刑法誣告罪後，係誣告罪之特別規定，為
    刑法分則之減輕事由。而誣告罪之法定最重本刑為有期徒刑
    7 年，減輕2 分之1 後之法定最重本刑為有期徒刑3 年6 月
    ，依刑法第41條第1 項前段之規定，自屬得易科罰金。又被
    告行為後，刑法已於94年2 月2 日修正公佈，自95年7 月1
    日施行，關於易科罰金之折算標準，已由「以1 元以上，3
    元以下折算1 日，易科罰金（依修正前罰金罰鍰提高標準條
    例第2 條前段規定，就其原定數額提高為100 倍折算1 日，
    即以銀元100 元以上，300 元以下折算1 日（折合新台幣30
    0 元以上，900 元以下））」，變更為：「犯最重本刑為5
    年以下有期徒刑以下之刑之罪，而受6 個月以下有期徒刑或
    拘役之宣告者，得以新臺幣1,000 元、2,000 元或3,000 元
    折算1 日，易科罰金。」，比較修正前後之易科罰金折算標
    準，以95年7 月1 日修正公布施行前之規定，較有利於被告
    ，依刑法第2 條第1 項前段規定，應適用行為時，即修正前
    刑法第41條第1 項前段規定，定其折算之標準。
四、原審據以論罪科刑，固非無見。惟查(一)被告甲○○對告訴人
    乙○○提起告訴，經檢察官將該案發交高雄縣政府警察局鳳
    山分局（下稱鳳山分局）調查後，被告雖續於92年12月24日
    在該分局警詢中誣稱：「當時乙○○揚言若不開立商業本票
    不讓我離開新莊派出所」等語，惟此部分尚不構成誣告罪，
    詳如下述，原判決認被告此部分行為亦構成誣告罪，尚有未
    合；(二)按被告先後3 次所為之誣告行為，係為達其同一誣告
    目的所為之接續行為，僅侵害一個法益，應僅論以一個誣告
    罪（最高法院59年度台上字第2669號、69年度台上字第3449
    號判決參照）。原判決誤為：「刑法第169 條第1 項之誣告
    罪，祇須具有誣告之意思及所告事實，足以使人受刑事或懲
    戒處分，而其所為之申告復已達到於該管公務員時，即完全
    成立。至於誣告成立以後之補具之告訴補充狀及於警詢、偵
    訊中之指訴，不過為犯罪成立後之訴訟上防禦攻擊方法，並
    非犯罪行為之繼續。是本件被告以上開不實內容，於92年9
    月16日具狀告訴，已成立誣告既遂罪，事後於警詢、偵訊中
    之指訴及提出告訴補充狀等行為，應屬犯罪成立後之訴訟上
    防禦攻擊方法，不另論罪。」云云，其法律之適用尚有未當
    （原判決雖引用最高法院72年度台上字第655 號判決，但最
    高法院該判決係指誣告成立以後之補具非偽造變造之證據、
    上訴等行為，不過為犯罪成立後之訴訟上防禦攻擊方法，並
    非犯罪行為之繼續，原判決尚有誤會）。(三)刑法第172 條之
    規定，為刑法分則之減輕事由。而誣告罪之法定最重本刑為
    有期徒刑7 年，減輕二分之一後之法定最重本刑為有期徒刑
    3 年6 月，依刑法第41條第1 項前段之規定，自屬得易科罰
    金，原判決就此部分漏未諭知易科罰金之折算標準，亦有未
    合。被告上訴意旨，仍執前詞，否認犯罪，指摘原判決不當
    ，雖無理由，但原判決既有上開可議之處，自仍應由本院將
    原判決撤銷改判。爰審酌被告任意誣指他人犯罪，致使刑事
    偵查機關浪費無益資源，進行調查其所誣指之犯罪情節，對
    國家司法權之行使，易致錯誤結果，並使被害人疲於應訴，
    致生訟累，對被害人名譽亦生危害，惡性非輕；惟念其前無
    犯罪科刑紀錄，有臺灣高等法院被告前案紀錄表1 份在卷可
    按，素行尚可，且告訴人未因其誣告而受有罪判決等一切情
    狀，量處如主文第2 項所示之刑，並諭知易科罰金之折算標
    準。
五、公訴意旨另以：被告甲○○對告訴人乙○○提起告訴，經檢
    察官將該案發交高雄縣政府警察局鳳山分局（下稱鳳山分局
    ）調查後，被告仍續於92年12月24日在該分局警詢中誣稱：
    「當時乙○○揚言若不開立商業本票，不讓我離開新莊派出
    所」等語，認被告此部分亦涉犯刑法第169 條第1 項之誣告
    罪嫌云云，經查被告確有指稱告訴人上開行為，固為被告甲
    ○○所自承，核與告訴人乙○○指訴情節相符。然查被告所
    指訴告訴人之事實，僅係單純之「不讓我離開派出所」，並
    非指訴告訴人有如何施用「強暴、脅迫」之方法而為強制犯
    行，亦未指訴告訴人有如何「以加害生命、身體、自由、名
    譽、財產之事，恐嚇他人致生危害於於安全」之恐嚇事由，
    此部分之指訴在客觀方面，尚難認所虛構之事實足使被誣告
    人有受刑事之危險。按刑法上之誣告罪，在主觀方面，固須
    申告者有使人受刑事或懲戒處分之意思；在客觀方面，尤須
    所虛構之事實足使被誣告人有受刑事或懲戒處分之危險，始
    足成立。此部分被告所指訴之行為，既與誣告罪之構成要件
    不符，自難令負誣告罪責，因公訴人認此部份與上開有罪部
    分有實質上一罪關係，此部分爰不另為無罪之諭知，併予敘
    明。
據上論結，應依刑事訴訟法第369 條第1 項前段、第364 條、第
299 條第1 項前段，刑法第169 條第1 項、第172 條、修正前刑
法第41條第1 項前段，修正前罰金罰鍰提高標準條例第2 條，刑
法施行法第1 條之1 ，現行法規所定貨幣單位折算新臺幣條例第
2 條，判決如主文。
本案經檢察官張金塗到庭執行職務。
中    華    民    國    95    年    7     月    13    日
            刑事第五庭  審判長法  官  曾永宗
                              法  官  陳  箐
                              法  官  任森銓
以上正本證明與原本無異。
如不服本判決應於收受本判決後10日內向本院提出上訴書狀，其
未敘述上訴理由者，並得於提起上訴後10日內向本院補提理由書
狀（均須按他造當事人之人數附繕本）「切勿逕送上級法院」。
中    華    民    國    95    年    7     月    13    日
                              書記官  蘇恒仁
附錄本件判決論罪科刑法條：
中華民國刑法第169 條 (誣告罪)
意圖他人受刑事或懲戒處分，向該管公務員誣告者，處7 年以下
有期徒刑。
意圖他人受刑事或懲戒處分，而偽造、變造證據，或使用偽造、
變造之證據者，亦同。
中華民國刑法第172 條（偽證、誣告自白減免）
犯第168 條至第171 條之罪，於所虛偽陳述或所誣告之案件，裁判
或懲戒處分確定前自白者，減輕或免除其刑。


司法院資訊處製作；財團法人民間司法改革基金會備份。
